【裁判字號】    94,重上,360
【裁判日期】    950815
【裁判案由】    返還不當得利
【裁判全文】
臺灣高等法院民事判決                 94年度重上字第360號
上  訴  人  丙○○
訴訟代理人  陳適庸  律師
複 代理 人  許博森  律師
被 上訴 人  甲○○
訴訟代理人  邱秀珠  律師
上列當事人間返還不當得利事件，上訴人對於中華民國94年6月6
日臺灣桃園地方法院93年度重訴字第30號第一審判決提起上訴，
本院於95年8月1日言詞辯論終結，判決如下：
    主      文
上訴駁回。
第二審訴訟費用由上訴人負擔。
    事實及理由
一、上訴人主張：被上訴人係訴外人張育惠之姊，張育惠於民國
    80年8、9月間以代訴外人金河實業股份有限公司（下稱金河
    公司）辦理清償銀行抵押貸款並塗銷抵押權登記事宜，亟需
    資金周轉為由，向上訴人借款，致上訴人陷於錯誤陸續交付
    新台幣（下同）2,000餘萬元；其中1筆750萬元借款，張育
    惠於80年9月30日詐得後，旋於同日將其中650萬元（下稱系
    爭款項）存入被上訴人在華南商業銀行中壢分行壢昌辦事處
    之166號存款帳戶（下稱系爭帳戶），張育惠隨即避不見面
    ，遠走他方，系爭款項顯屬被上訴人非法取得之不當得利；
    縱認上訴人與張育惠間為借貸關係，然被上訴人並不能證明
    張育惠確有向被上訴人借款，被上訴人取得系爭款項亦屬不
    當得利。茲因張育惠不向被上訴人追償取回系爭款項，爰依
    不當得利及民法第242條代位之規定，求為命被上訴人應給
    付張育惠650萬元及自93年9月30日起至清償日止，按年息百
    分之五計算之利息，並由上訴人代位受領（上訴人於原審另
    請求被上訴人應給付張育惠131萬5,000元及自80年10月16日
    起至清償日止，按年息百分之五計算之利息由上訴人受領，
    經原審判決上訴人敗訴，上訴人僅就上開650萬元本息部分
    提起上訴，本院僅就此部分審理），並上訴聲明：(一)原判決
    關於駁回上訴人下開之訴部分廢棄。(二)被上訴人應給付張育
    惠650萬元及自93年9月30日起至清償日止，按年息百分之五
    計算之利息，並由上訴人代位受領。
二、被上訴人則以：被上訴人不認識上訴人，與上訴人間無金錢
    往來，張育惠早在向上訴人借款前曾向被上訴人借款達1,27
    5萬3,302元，張育惠於80年9月30日指示其員工黃慧玲將其
    向上訴人借得款項中之650萬元匯入被上訴人系爭帳戶係為
    清償積欠被上訴人之借款，被上訴人並無何不當得利，況張
    育惠僅係向上訴人借款周轉，何有詐騙，上訴人、張育惠間
    之借貸關係，與張育惠、被上訴人間之還款法律關係更不相
    侔，原因事實並非同一，二者間無因果關係等語，資為抗辯
    ，並答辯聲明：上訴駁回。
三、上訴人主張張育惠於80年9月30日匯系爭款項至被上訴人之
    系爭帳戶之事實，業據提出華南商業銀行送款簿存根為證（
    原審卷(一)15頁），且為被上訴人所不爭執，固堪信為真實，
    惟上訴人另主張張育惠於80年9月30日向伊詐得或借得750萬
    元後，將系爭款項匯予被上訴人，而被上訴人與張育惠間並
    無借貸關係，被上訴人取得系爭款項係屬不當得利云云，則
    為被上訴人所否認，並以前開情詞置辯，經查：
  (一)上訴人主張張育惠係以要代金河公司辦理清償銀行抵押貸款
    並塗銷抵押權登記而向伊借款周轉，則上訴人將金錢交予張
    育惠實係基於借貸之法律關係，縱張育惠得款後挪做他用，
    未將取得之款項用以清償他人之銀行抵押貸款，並避走他方
    等情屬實，亦屬張育惠借款後未履行清償責任，尚難逕認張
    育惠詐騙上訴人；又張育惠經上訴人告訴詐欺後，固經檢察
    官起訴及經法院通緝在案（臺灣桃園地方法院檢察署檢察官
    81年度偵字第6028號起訴書及原法院通緝書-原審卷(一)23、2
    4頁），惟亦難憑此遽認上訴人交付金錢予張育惠係遭張育
    惠詐騙；況衡諸常情，上訴人與張育惠非親誼故舊，上訴人
    亦非金融業者，於短期之內（如上訴人所稱80年8、9月間）
    竟交付金錢達2,000餘萬元予張育惠，若無利可圖，何以為
    之？另參以上訴人在臺灣桃園地方法院檢察署89年度偵字第
    15367號案件偵查中陳稱：「（問：與張育惠何關係？）答
    ：朋友，他經營代書事務所處理代償業務，我提供資金」（
    見該偵查卷76頁），可見上訴人就張育惠所經營代書事務所
    處理之代償業務，有提供資金之合作關係，尚非屬單純消費
    借貸關係，益證上訴人主張伊係陷於錯誤而交付金錢予張育
    惠云云，並非可採。被上訴人辯稱張育惠與上訴人間為消費
    借貸關係，上訴人交付金錢予張育惠係履行契約，張育惠取
    得該借款並無不當得利等語，為可採信。
  (二)被上訴人另辯稱伊曾於79年間委託張育惠代辦向新竹國際商
    業銀行新埔分行貸款900萬元，張育惠未經伊同意於79年6月
    26日及同年月28日共提領897萬7,302元（明細如本院卷83-8
    4頁所載），伊念及姊妹情誼，不得已承認係借款，張育惠
    另於80年9月2日向伊借款500萬元，伊與張育惠間確有借貸
    關係，張育惠所匯系爭款項係為清償欠伊之借款等語，業據
    提出銀行存款往來明細表、取款憑條及匯款申請書等為證（
    原審卷(一)48-53、235-236頁），並有新竹國際商業銀行新埔
    分行檢送之對帳單資料可稽（本院卷67-68頁）；且參以證
    人黃慧玲於上開刑事案件偵查中證稱：「（問：是否認識張
    育惠？）認識，我以前是他的職員，受僱時間約79年至80年
    間」、「（問：為何幫他經手錢？）我僅幫他經手1筆750萬
    元，約79年間（按應指80年9月30日），... 趙代書（指上
    訴人）來找我，他又聯絡張育惠，張便叫我與趙一起去拿75
    0萬元現金，... 錢由我與趙將錢帶回張所開之代書事務所
    （喬信代書事務所）」、「（問：該筆錢如何處理？）趙與
    張又聯絡，張以電話告知我叫我將錢匯一部分錢出去，匯了
    很多處所，因時間太久不太記得，僅記得有匯給甲○○」、
    「（問：該匯款單據上匯給甲○○650萬元，是否你所親寫
    ？）是，且當天匯款是丙○○載我到華南銀行去匯的」、「
    （問：是否知張育惠何以匯款給甲○○？）甲○○為張育惠
    之姊，且據我所知張育惠有欠甲○○之錢，且其（指被上訴
    人）有來公司找過他（指張育惠）且態度很兇，張育惠到底
    欠其多少及此次匯款為何我不清楚」等語（見該偵查卷72-7
    3頁）；證人即被上訴人與張育惠之兄張金統證稱：其為康
    彰實業有限公司財務經理，79年間（按應指6月26、28日）
    康彰實業有限公司確有收到2筆匯款，每筆250萬元，錢是張
    育惠欠的亦為張育惠所匯，其知道張育惠有向甲○○借過錢
    ，但借多少錢其不清楚，約78年至80年間，被上訴人與康彰
    實業有限公司無金錢往來等語（原審卷(二)94-95頁）；及證
    人盧甘杏證稱：確實該匯款（即原審卷(一)50頁單據）是自被
    上訴人帳戶中領錢所匯，理論上持有被上訴人之印章及存摺
    即可領出該筆錢，其有時會幫客戶具名匯款，被上訴人及張
    育惠其均認識，但79年6月26日是由何人委其匯款已記不得
    ，而張育惠在其任職之銀行及其他分行曾辦理抵押貸款曾出
    問題累及其他同事，被客戶告其等偽造文書等語（原審卷(二)
    80-82頁），可見被上訴人辯稱伊與張育惠間有借貸關係，
    應屬可採。上訴人雖主張被上訴人提出之上開單據僅能證明
    被上訴人有提領匯款之事實，而匯款流向為乙○○（張育惠
    之夫）或康彰實業有限公司，並非張育惠，無法證明被上訴
    人與張育惠有借貸關係云云，惟查上訴人僅單純否認被上訴
    人與張育惠間有借貸關係，而未能就被上訴人取得系爭款項
    係屬無法律上原因一節積極舉證以實其說；況現金為大量流
    通不特定無從標識之物，系爭款項雖係由張育惠從上訴人處
    得款後直接匯入被上訴人之系爭帳戶，惟此僅能證明兩造間
    財產之變動過程，而不能證明上訴人、張育惠間之借貸關係
    ，與張育惠、被上訴人間之還款法律關係有何不當得利之因
    果關係存在，自亦難憑此遽認被上訴人取得該款項係屬無法
    律上原因。至上訴人另聲請向新竹國際商業銀行新埔分行函
    查被上訴人帳戶匯款流向乙○○及康彰實業有限公司，銀行
    是否受被上訴人委託及交付存摺、印章、密碼暨被上訴人是
    否曾向銀行抗議等事項（本院卷122-123、129-132頁），核
    無必要，併此敘明。
四、綜上所述，被上訴人辯稱伊與張育惠間有借貸關係，張育惠
    將系爭款項匯至系爭帳戶，係為返還借款，伊無何非法取得
    之不當得利等語，為可採信。上訴人僅以被上訴人與張育惠
    為姊妹關係，張育惠將向伊借或詐得金錢匯至系爭帳戶之單
    純事實，逕認被上訴人取得系爭款項為無法律上原因之不當
    得利云云，自非可採。是上訴人依不當得利及代位之法律關
    係，請求被上訴人應給付張育惠650萬元及自93年9月30日起
    至清償日止，按年息百分之五計算之利息，並由上訴人代位
    受領，自屬不應准許。原審所為上訴人敗訴之判決，核無違
    誤。上訴論旨指摘原判決不當，求予廢棄改判，為無理由，
    應予駁回。
五、兩造其餘之攻擊或防禦方法及未經援用之證據，經本院斟酌
    後，認為均不足以影響本判決之結果，自無逐一詳予論駁之
    必要，併此敘明。
六、據上論結，本件上訴為無理由，依民事訴訟法第449條第1項
    、第78條，判決如主文。
中    華    民    國    95    年    8     月    15    日
                  民事第十三庭
                        審判長法  官  陳昆煇
                              法  官  李錦美
                              法  官  陳駿璧
正本係照原本作成。
如不服本判決，應於收受送達後20日內向本院提出上訴書狀，其
未表明上訴理由者，應於提出上訴後20日內向本院補提理由書狀
（均須按他造當事人之人數附繕本）上訴時應提出委任律師或具
有律師資格之人之委任狀；委任有律師資格者，另應附具律師資
格證書及釋明委任人與受任人有民事訴訟法第466條之1第1項但
書或第2項（詳附註）所定關係之釋明文書影本。
中    華    民    國    95    年    8     月    16    日
                              書記官  黃  愛
附註：
民事訴訟法第466條之1（第1項、第2項）：
對於第二審判決上訴，上訴人應委任律師為訴訟代理人。但上訴
人或其他法定代理人具有律師資格者，不在此限。
上訴人之配偶、三親等內之血親、二親等內之姻親，或上訴人為
法人、中央或地方機關時，其所屬專任人員具有律師資格並經法
院認為適當者，亦得為第三審訴訟代理人。


司法院資訊處製作；財團法人民間司法改革基金會備份。
